【裁判字號】    92,上訴,593
【裁判日期】    920424
【裁判案由】    強盜
【裁判全文】
臺灣高等法院刑事判決                            九十二年度上訴字第五九三號
    上  訴  人  臺灣臺北地方法院檢察官檢察署
    上  訴  人
    即  被  告  丙○○
    選任辯護人  陳碧珠  律師
右上訴人因被告強盜案件，不服臺灣臺北地方法院九十一年度訴字第三九五號，中華
民國九十二年一月二十四日第一審判決（起訴案號：臺灣臺北地方法院檢察署九十一
年度偵字第四一九七號），提起上訴，本院判決如左：
    主  文
上訴駁回。
    理  由
一、公訴意旨略以：被告丙○○意圖為自己不法之所有，於九十一年二月一日八時四
    十五分許，頭戴紅色全罩式安全帽、身著雨衣及手戴黑色毛線手套，並手持玩具
    手槍，至台北市○○區○○街二七九號，先趁同樓住戶出一樓大門之際進入該樓
    ，隨即上至同棟二樓並按該戶電鈴，俟該戶王黃美玉（乙○○之妻）開門之際，
    即強行進入並以左手持玩具槍抵住乙○○之胸口欲強取財物，然遭乙○○以右手
    握住槍管使槍口朝下進而發生扭打，俟甲○○（乙○○之子）聽聞其母呼喊見狀
    後制伏丙○○而不遂，嗣報警處理始知上情。因認被告涉犯刑法第三百二十八條
    第四項之強盜未遂罪嫌。
二、按心神喪失人之行為，不罰，刑法第十九條第一項定有明文。又行為不罰者，應
    諭知無罪之判決，刑事訴訟法第三百零一條亦定有明文。
三、訊據被告丙○○固不否認有於右揭時、地頭戴安全帽、身著雨衣、戴手套並持玩
    具槍一枝進入該處所之事實，惟堅決矢口否認有強盜之意圖，其辯稱：當時乙○
    ○的太太開門，我進去之後什麼都沒有講，拿著玩具槍放在我胸前，沒有對著任
    何人，我不曉得我為什麼會到那裡，也不知道進去做什麼。王伯伯是我父親很好
    的朋友，現在回想起來，也不知道為何會去做這件事。安全帽是在我家樓下的機
    車上拿的，雨衣是放在大樓樓梯間，兩件都不是我的，黑色手套也是在樓下別人
    的，我在樓下穿雨衣、戴安全帽，走路過去。樓下門是打開的，我走樓梯上去，
    上去後就按電鈴，王媽媽來開門我就進去等語。
四、經查，證人乙○○於警訊中陳稱：他（指被告）持槍抵住我胸口，並未表示來意
    ，我尚未察覺其意圖即順手將其手槍壓下，在警方尚未抵達時，該嫌疑人就直喊
    ：「王伯伯，原諒我」，我詢問其父親是誰，該嫌犯不敢說明。於警方到達前，
    我一再追問，該名嫌疑人才說出其姓名為丙○○，我本人及住處並無任何財物損
    失等語（見偵查卷第八頁）；於原審調查時復證稱：被告先按我們二樓的電鈴，
    我們以為是小孩子忘了拿東西回來，就開門。對方穿著全罩式安全帽，穿雨衣、
    戴手套，一開門就看到被告手拿著手槍對著我，沒有抵住，不會怕，只是退一下
    說不要開玩笑，我一退他就一進，先和他拉扯，我太太看到這種情形就叫我兒子
    ，後來我和我兒子一起把他壓下，（問：被告有無講話？）沒有。（問：制伏被
    告後被告有無講話？）沒有。在家裡他叫我王伯伯原諒我，（問：你何時知道他
    是丙○○？）他說我是育樟，警察剛好來，那時知道他是誰。我跟他父親有聯絡
    ，被告一進來槍口就對著我，我抓住槍管迅速將槍朝下，他沒有說話。在警局我
    想原諒他，現在還是這個念頭等語（見原審卷第四０頁至四三頁）。參以被告為
    本件行為時，穿著二件雨衣、頭戴安全帽，攜帶玩具槍一枝，有照片四張在卷可
    憑（見偵查卷第十四頁），可見被告與被害人乙○○既互相相識，且為鄰居關係
    ，被告竟選擇其父親之好友為犯案對象，且當時並未下雨，被告竟穿著二件雨衣
    ，此由被告穿著之雨衣上並無水跡即可明瞭，頭戴安全帽，進入之前更先按電鈴
    ，進入之後，亦不發一語，未表明來意，行為怪異，被告所為與通常之強盜犯行
    ，大相逕庭，則被告當時之精神狀態是否正常，對外界事物是否有達於通常一般
    人之認知水準，顯非無疑。
五、被告經原審送請國立臺灣大學醫學院附設醫院鑑定其精神狀態，於該鑑定報告書
    中第三項心理測驗及第四項精神狀態檢查部分：認被告之心理測驗呈現認知功能
    不佳、短暫的幻覺經驗、以及家人報告的注意力缺損等精神病性症狀，臨床診斷
    為疑似癲癇相關的精神疾病。犯行當日，被告呈現注意力不集中，對外界反應減
    少，其意識及醒覺狀態明顯有所減損。其外顯行為亦相應地出現不合情境、明顯
    不合常情之現實判斷。其於犯案過程中，上述認知及意識功能之缺損，表現為對
    外界刺激之反應缺乏及時性，且不合當時之時地。其案發後對經過亦呈現記憶缺
    損之狀態。其整體表現符合「癲癇相關之自動性行為」之特徵。亦即，其犯案當
    時之精神狀況受其疾病之影響，亦與其犯行直接相關，應已達對外界事物缺乏知
    覺理會及判斷能力，而無自由決定意思之能力，已屬心神喪失之程度，有國立臺
    灣大學醫學院附設醫院九十一年十月十五日校附醫經字第九一０００一六四一八
    號函及所附之精神鑑定報告書、國立臺灣大學醫學院附設醫院九十一年十二月五
    日校附醫經字第九一０００一六四一八號函各一份在卷可憑（見原審卷第五五頁
    至六０頁）。又上開鑑定就被告之『睡眠腦波』未作相關之檢查，該院亦函覆稱
    ：雖然被告於鑑定當日未做『睡眠腦波』之檢查，然該項檢查係增加『癲癇相關
    之自動性行為』診斷之佐證，並不影響在犯行當時已達『心神喪失』之判定等語
    ，亦有該院於中華民國九十一年十二月五日以（九十一）校附醫精字第九一００
    二０八五九六號函在卷可參（見原審卷第八三頁），是被告就犯罪當時之意識狀
    態及行為舉止，顯與常情有違，不合當時之時地，再參酌精神鑑定報告書，足認
    被告於本件犯罪行為當時之精神狀態確已達心神喪失程度，其為心神喪失之人至
    明，依首揭意旨，被告之行為係屬不罰，原審諭知被告無罪之判決，並就被告已
    有疑似癲癇相關的精神疾病，且從未就其精神疾病尋求正規之醫學治療，而由本
    件犯行可知其行為對一般社會大眾之人身、財產安全有相當之危害性、破壞性，
    乃依刑法第八十七條第一項規定諭知被告令入相當處所施以監護二年，經核並無
    不合。被告上訴意旨略以：自案發後，伊已密集尋求宗教治療，已改善很多，並
    配合正規醫學治療，應無再隔離強制監護之必要云云，惟查，在無確切之證據證
    明被告所罹患之『癲癇相關之自動性行為』疾病痊癒前，被告仍隨時對一般社會
    大眾之人身、財產安全處於相當程度之危害性、破壞性，本院仍認有隔離強制監
    護之必要，是被告之上訴非有理由，應予駁回。至公訴人上訴意旨略以：被告自
    案發被捕，迄偵訊中均能詳細回答案發當時之經過及動機，甚至說明其戴安全帽
    、手套之目的係為了避免被認出來，持玩具手槍係為了恐嚇被害人等細節，從未
    作任何精神抗辯，證人即在場逮捕被告並製作筆錄之警員李義祥亦到庭證稱：被
    告的精神狀況一直很正常，對於問話均能正常回答，被告說伊係看港劇興起犯案
    的念頭，目的應該是為了錢，在派出所時，被告及其家屬均未提及被告有精神方
    面的問題等語，從被告所持之工具、犯案時之裝扮等情狀觀察，足證被告應係出
    於計畫之行為云云，然查，本件既經專業之精神醫療鑑定，認定被告整體表現符
    合「癲癇相關之自動性行為」之特徵，其犯案當時之精神狀況受其疾病之影響，
    亦與其犯行直接相關，應已達對外界事物缺乏知覺理會及判斷能力，而無自由決
    定意思之能力，已屬心神喪失之程度，本院參酌被告於進入案發現場之後，竟不
    發一語，亦未表明來意，行為確有怪異，與一般強盜犯行兇狠迴異，仍認案發當
    時被告確處於心神喪失之程度，原判決諭知被告無罪，並令入相當處所施以監護
    貳年，應屬正辦，公訴人上訴亦非有理由，應予駁回。
據上論斷，應依刑事訴訟法第三百六十八條，判決如主文。
本案經檢察官王安明到庭執行職務。
中      華      民      國    九十二    年      四      月    二十四    日
                        臺灣高等法院刑事第七庭
                            審判長法  官  吳  啟  民
                                  法  官  施  俊  堯
                                  法  官  蘇  隆  惠
右正本證明與原本無異。
如不服本判決，應於收受送達後十日內向本院提出上訴書狀，其未敘述上訴之理由者
並得於提起上訴後十日內向本院補提理由書（均須按他造當事人之人數附繕本）。
                                  書記官  周  素  秋
中      華      民      國    九十二    年      四      月    二十四    日


司法院資訊處製作；財團法人民間司法改革基金會備份。
